【裁判字號】    95,易,354
【裁判日期】    950613
【裁判案由】    詐欺
【裁判全文】
臺灣桃園地方法院刑事判決               95年度易字第354號
公  訴  人  臺灣桃園地方法院檢察署檢察官
被      告  庚○○○
選任辯護人  林東乾律師
上列被告因詐欺案件，經檢察官提起公訴（九十四年度偵字第三
四Ｏ二號），本院判決如下：
    主  文
庚○○○無罪。
    理  由
一、據能力部分：按被告以外之人於審判外之陳述，雖不符刑事
    訴訟法第一百五十九條之一至第一百五十九條之四之規定，
    而經當事人於審判程序同意作為證據，法院審酌該言詞陳述
    或書面陳述作成時之情況，認為適當者，亦得為證據。當事
    人、代理人或辯護人於法院調查證據時，知有同法第一百五
    十九條第一項不得為證據之情形，而未於言詞辯論終結前聲
    明異議者，視為有前項之同意，同法第一百五十九條之五定
    有明文。本件檢察官、被告、辯護人於本院準備程序、審判
    期日對於本院提示之證據，均未表示爭執，是本院所調查之
    證據，依上開規定，均有證據能力。
二、公訴意旨略以：被告庚○○○明知自己並未取得會計師或財
    稅規劃師之資格，亦未受僱於信實稅務顧問股份有限公司（
    下稱信實公司），竟意圖為自己不法之所有，於民國九十三
    年六月間持「信實公司財稅規劃師」之名片向告訴人己○○
    、辛○○佯稱：係信實公司之人，可以幫忙辦理信託股權節
    稅，但須要收取規劃費及交給會計師之處理費用云云，並提
    出剪報、信託贈與總額查核表等文件，致使告訴人己○○、
    辛○○陷於錯誤，誤信被告確係信實公司人員，有能力辦理
    信託股權節稅，且所提出之規劃值得信賴，而委託被告為渠
    等二人、告訴人戊○○、丙○○、丁○○、陳黃淑媛、乙○○○辦理信託股權節稅事宜。告訴人己○○、辛○○於九十
    三年七月五日以乙○○○之名義匯款新臺幣（下同）三十三
    萬七千七百七十七元至不知情被告之子曾傑然帳戶內，及於
    九十三年七月八日以陳黃淑媛之名義匯款三百三十萬元至曾
    傑然之帳戶內，作為辦理節稅相關事務之費用。嗣告訴人辛○○發覺辦理股權信託節稅似與被告所言不符，而向信實公
    司查詢，始查悉信實公司並未僱用被告，且以股權信託未必
    可減少繳交所得稅，始知受騙。因認被告涉有刑法第三百三
    十九條第一項詐欺取財罪嫌云。
三、按犯罪事實應依證據認定之，無證據不得認定犯罪事實；又
    不能證明被告犯罪者，應諭知無罪之判決，刑事訴訟法第一
    百五十四條第二項、第三百零一條第一項分別定有明文；且
    認定不利於被告之事實，須依積極證據，苟積極證據不足為
    不利於被告事實之認定時，即應為有利於被告之認定，更不
    必有何有利之證據，亦有最高法院三十年上字第八一六號判
    例可資參照；另刑法第三百三十九條第一項之詐欺取財罪，
    係以意圖為自己或第三人不法之所有，以詐術使人將本人或
    第三人之物交付為構成要件，所謂以詐術使人交付，必係被
    詐欺人因其詐術而陷於錯誤，始為相當，若其所用方法，不
    能認為詐術，亦不致使人陷於錯誤，即不構成本罪，最高法
    院四十六年台上字第二六Ｏ號判例亦有明揭。
四、本件公訴人認被告庚○○○涉有刑法第三百三十九條第一項
    之詐欺取財罪嫌，係以告訴人辛○○之指述、證人甲○○、
    羅采禎之證詞、被告出具之名片一紙、股票信託契約書影本
    、告訴人辛○○支付被告報酬之單據二紙、信實公司存證信
    函一份等為其主要論據。訊據被告固供承伊未任職於信實公
    司，於九十三年六月間有為告訴人辛○○、己○○等人辦理
    股權信託事宜，並向告訴人辛○○、己○○等人收取三百六
    十萬元之報酬，伊有印製名片發予告訴人辛○○、己○○等
    人，該名片上印有信實公司財稅規劃師之名銜之事實不諱，
    然堅決否認有詐欺之犯行，辯稱：伊於九十一年間幫告訴人
    辛○○辦理公設土地節稅事宜時即交付信實稅務顧問股份有
    限公司財稅規劃師名片給她，並非是為辛○○等人辦理股權
    信託事宜才交付名片，後於九十三年五月間是辛○○打電話
    給伊問其女兒在加拿大唸書國外要如何報稅事宜，並問伊有
    何節稅方式，伊才告知有股權信託節稅之方式，是以分離課
    稅之法可以節贈與稅、所得稅，之後伊為告訴人辛○○等人
    解說詳情，告訴人辛○○等人才委託伊辦理股權信託登記，
    而伊確實有為告訴人辛○○等人洽訂股票信託契約書、申辦
    繳納贈與稅、申請受託信託財產專戶等事宜，告訴人辛○○
    等人才給付報酬予伊，惟財政部於九十三年七、八月間臨時
    變更政策，才致節所得稅部分發生變數，伊沒有對告訴人辛○○等人施用詐術，也沒有取得不法之財物等語。經查：
    (一)證人即信實公司經理甲○○於偵查中證述：「（問：目前
      為客人辦股權信託是為何人節稅？）客人想做信託是與節
      稅有關，就贈與稅的部分一定可以節，而所得稅部分因財
      政部相關規定的解釋有變更，所以不一定能節到稅。」等
      語（見偵查卷第二四五頁），復於本院審理時證述：「（
      問：檢察官問你股權信託節稅情形，當時你稱可分贈與及
      所得部分，贈與稅可以節稅，至於所得因為財政部相關規
      定變更所以未必能節稅，是否為事實？）是。」、「九十
      二年開始有股權信託於市場上承作，但是都是運用財政部
      於所得稅上的原則看可否分離課稅，可能稅基較低，後來
      確定條件於九十四年三月財政部變更其認定條件，若是以
      告訴人承作的時間點是九十三年六月，當時只有報章雜誌
      有提到財政部的想法，但是還沒有正式行文，後來財政部
      才正式認定條件變更，所以所得稅部分未必節稅，而且九
      十四年三月財政部變更其條件時，還要回溯之前的個案。
      」、「‧‧‧九十三年八月間國稅局就股權信託之稅務審
      理就擱置了，暫時不予審理，因為要等財政部的明確函示
      。」等語（詳本院九十五年五月四日審判筆錄）。從而，
      依證人甲○○之證詞，可知被告為告訴人辛○○等人辦理
      股票信託事宜時（即九十三年六月間），納稅人確實可以
      此方式節省贈與稅、所得稅，復為告訴人辛○○、己○○
      於本院審理時所是認，並有九十三年四月二十三日經濟日
      報刊載主題：「郭台銘股票信託可節省龐大贈與稅、會計
      師：本金自益、收益他益方式顛覆傳統，利率越低配股越
      多，節稅效果越好」、九十三年四月二十七日經濟日報刊
      載主題：「高所得財產信託，避稅有方」、九十三年六月
      五日經濟日報刊載主題：「股票信託、大股東節稅，郭台
      銘透過規劃節省鉅額稅負，引發廣達微星等董監事跟進熱
      潮，配股越多利率越低省越多」、九十三年九月二十五日
      經濟日報刊載主題：「大老闆股票信託幾停擺，近二百億
      元信託案卡在國稅局，業者盼提出配套，財部可能先退稅
      後補稅因應」等附卷足憑（附本院卷），足認被告並未杜
      撰股票信託之節稅事由詐騙告訴人辛○○等人。
    (二)又被告在受任為告訴人辛○○等人處理股票信託節稅事宜
      後，確有為告訴人辛○○等人洽訂股票信託契約，代為申
      辦、繳納贈與稅取得完稅證明等事宜，業據被告供承在卷
      ，核與告訴人辛○○、己○○於偵審中指述相符，並有股
      票信託契約書、贈與稅繳納證明書影本附卷足證。再者，
      證人甲○○於本院審理時證述：「（問：你們公司是否曾
      經請被告就其於行銷保險的心得與你們學員做分享？）九
      十年一月於台中。」、「（問：為何你們公司會邀請被告
      來參與分享會？）我們公司於當年北、中、南各有一場，
      總共有十一位壽險的顧問受邀，中部是三位，邀請的對象
      就是在前一年度有於台中地區上課的學員，其於保險行銷
      的業績上表現比較好，所以就請他們來辦分享會給其他學
      員。」、「（問：九十四年四月十二日檢察官偵訊時，檢
      察官曾經提示卷附的被告給告訴人的信託贈與與總額查核
      表、規劃建議書等，有問你是否與你們會計師部門所做的
      類似或相同，你稱差不多，因為各家細節不同，但是差不
      多，是否有如此說？）我想是差不多，因為全國包含銀行
      做股權信託都差不多這樣。」、「（問：你們公司辦理股
      權信託，你向檢察官稱是先與客戶面談，讓客戶瞭解他持
      有的股數、價值，檢視股權信託有無符合他的利益，若是
      要承作，會做一個規劃建議書，所謂的規劃建議書與偵卷
      第一五三頁以下的信託贈與總額查核表、建議規劃書、股
      票信託契約書大致相符，是否如此？【提示偵卷第一五三
      頁以下，並告以要旨】）應該是內容類似，但是格式不同
      。」、「（問：做股權信託是否要前往相關國稅局先繳納
      相關贈與稅的贈與？）要先繳完稅，才可以辦登記。」等
      語在卷（本院九十五年五月四日審判筆錄），並有被告為
      信實公司學員分享之「新春話人生稅源開發」專題演講內
      容、信託贈與總額查核表、建議規劃書等影本附卷足稽（
      見偵查卷第一三四頁至一三六頁、一五三頁至一五六頁）
      ，可知被告對節稅方面有所涉獵，且被告以與實務辦理節
      稅事宜相符之經驗，確實有為告訴人辛○○等人辦理股票
      信託事宜，自難認被告有何施用詐術致告訴人辛○○等人
      陷於錯誤之情事。
    (三)再告訴人辛○○等人於九十一年間為辦理公設地節稅事宜
      ，經由友人即南山人壽保險公司人員羅采禎介紹被告予告
      訴人辛○○等人認識，被告並交付其上印有信實稅務顧問
      有限公司財稅規劃師之名片予告訴人辛○○等人，並羅采
      禎為告訴人己○○等人之保險代理人等節，業據告訴人己○○、辛○○於本院審理時指述在卷（詳本院九十五年五
      月四日、同年月三十日審判筆錄），而被告既為羅采禎之
      同事，告訴人辛○○、己○○與羅采禎於投保部分關係匪
      淺，則告訴人辛○○等人以渠等不知被告為南山人壽保險
      公司人員，而認被告為信實公司之財務規劃師一情，是否
      屬實，即有可疑。而告訴人辛○○等人簽訂之股票信託契
      約書，其上之見證人為被告，此有告訴人辛○○等人簽訂
      之股票信託契約書附卷足憑（見二四頁至六六頁），佐以
      告訴人辛○○於偵查中指述：伊都是與被告員工楊木蓮接
      觸，被告缺什麼資料也都是楊木蓮與伊等聯絡等語（見偵
      查卷第一四七頁），及證人甲○○於本院審理時亦證述：
      「（問：你稱你們的信實會計師事務所曾經接股權信託的
      事宜，你於偵查中稱你們會計師事務所的簽約方式是委任
      書一式二份，客人及會計師事務所各收一份，這些委任書
      上會否出現你們會計師事務所的名稱？）會，一抬頭就表
      明是信實會計師事務所。」等語（見本院九十五年五月四
      日審判筆錄）。從而，告訴人辛○○等均與被告之員工楊
      木蓮聯繫，並由被告於股票信託契約自任見證人，顯見告
      訴人辛○○等人本即委託被告為渠等辦理股票信託事宜，
      否則焉有由被告以自己名義任見證人之理。況觀之被告交
      付予告訴人辛○○等人之名片，其上記載：「信實稅務顧
      問有限公司財稅規劃師庚○○○、曾傑然、ＴＥＬ（Ｈ）
      00000000、00000000、（Ｏ）0000
      0000轉五一二（Ｈ）台中市南屯區○○○○街三二四
      號、（Ｏ）台中市○○○路○段六六八號三樓、ＡＩＧ美
      國國際成員公司」等內容，而告訴人辛○○於本院審理時
      亦證述伊知道信實公司設址在台北等語（見本院九十五年
      五月三十日審判筆錄），是果被告代表信實公司為告訴人
      等人辦理股票信託節稅事宜，何以被告之名片未記載信實
      公司之地址、電話，反而記載其台中住處、辦公室電話，
      甚而記載ＡＩＧ美國國際成員公司？益徵告訴人辛○○、
      己○○指述信任被告為信實公司財稅規劃師，而認係與信
      實公司簽約云云，顯悖常理，不足採信。
    (四)至檢察官聲請傳訊證人胡漢良，因證人胡漢良於年底時有
      為告訴人等人做稅務細節之申報，並於本件言詞辯論終結
      後，具狀請求傳訊證人張錦瑞、羅采禎證明被告無為告訴
      人等人辦理公設地節稅事宜，本院認被告未施用詐術致告
      訴人等人陷於錯誤，已臻明灼，是無傳訊之必要，附此敘
      明。
五、綜上所述，被告並未杜撰股票信託之節稅事由詐騙告訴人辛○○等人，且被告對節稅方面有所涉獵，並以與實務辦理股
    票信託節稅事宜相符之經驗而為告訴人辛○○等人辦理股票
    信託事宜，自難認被告有何施用詐術致告訴人陷於錯誤之情
    事，況告訴人等人係基於委任契約而給付報酬予被告，並非
    陷於錯誤而付款，自難僅以財政部事後變更政策致告訴人等
    人未達節稅目的，而以此推認被告涉有詐欺罪責。此外復查
    無其他確切之證據足證明被告有詐欺取財犯行，其犯罪即屬
    不能證明，應為無罪之諭知。
據上論斷，應依刑事訴訟法第三百零一條第一項，判決如主文。
本案經檢察官李允煉到庭執行職務。
中    華    民    國    95    年    6     月    13    日
                  刑事第一庭  審判長法  官  曾淑華
                                    法  官  王耀興
                                    法  官  黃梅淑
以上正本證明與原本無異。
如不服本判決，應於判決送達後10日內向本院提出上訴狀（應附
繕本），上訴於臺灣高等法院。
                                    書記官  魏里安
中    華    民    國    95    年    6     月    13    日


司法院資訊處製作；財團法人民間司法改革基金會備份。
